臺灣臺北地方法院刑事判決　　　　　　　95年度易字第2184號
公　訴　人　臺灣臺北地方法院檢察署檢察官
被　　　告　丙○○
　　　　　　甲○○
　　　　　　丁○○
共　　　同
選任辯護人　高秀枝律師
上列被告因家庭暴力罪之傷害案件，經檢察官提起公訴（九十五
年度偵字第二七一○號），本院判決如下：
    主    文
丙○○傷害人之身體，處有期徒刑月，如易科罰金，以銀元
佰元即新臺幣玖佰元折算壹日。
甲○○及丁○○均無罪。
    犯罪事實
一、丙○○係戊○○之配偶，與戊○○間具有家庭暴力防治法第
    三條第一款所定之家庭成員關係。於民國九十四年九月三日
    晚間十時許，在其位於臺北市○○區○○路三段三十四巷臨
    三之一號住所二樓，與戊○○因故發生口角，丙○○竟基於
    傷害人身體之犯意，以徒手毆打戊○○之臉部，拉扯其頭髮
    、手臂，並以腳踢其腹部，致戊○○受有左上門牙牙齦撕裂
    傷、左頂部頭皮挫傷、頸前部擦挫傷及臀部挫傷等傷勢。
二、案經戊○○訴由臺北市政府警察局文山第一分局報告臺灣臺
    北地方法院檢察署檢察官偵查起訴。
    理    由
壹、被告丙○○有罪部分
一、訊據被告丙○○固坦承曾於上揭時地，與其妻即告訴人戊○○有發生爭執之情，惟矢口否認有何傷害告訴人之情，辯稱
    當時只是與告訴人發生爭吵而已，並未傷害告訴人云云。查
    本件告訴人曾於上揭時地為其夫即被告丙○○傷害，並造成
    告訴人受有左上門牙牙齦撕裂傷、左頂部頭皮挫傷、頸前部
    擦挫傷及臀部挫傷等傷勢一情，業據證人即告訴人證述明確
    （見本院九十六年五月十四日審判筆錄第十頁、臺灣臺北地
    方法院檢察署九十五年度偵字第二七一○號卷第五十一頁）
    ，並有臺北市立萬芳醫院所開具之家庭暴力事件驗傷診斷書
    一份在卷可稽（見上開偵卷第十七頁），證人即被告丙○○
    之父母張基光及張黃草亦證述當時被告丙○○確實有與告訴
    人發生爭吵之情（見上開偵卷第四十頁），足認告訴人當時
    所受之傷勢，應係被告丙○○在與告訴人爭吵之際所為，此
    情已足認定，其所辯並不足採。
二、查被告行為後，刑法第二條及第三十三條業於九十四年二月
    二日修正公布，九十五年七月一日起施行。按行為後法律有
    變更者，適用行為時之法律，但行為後之法律有利於行為人
    者，適用最有利於行為人之法律，刑法第二條第一項定有明
    文。茲本條係規範行為後法律變更所生新舊法律比較適用之
    準據法，本身尚無新舊法比較之問題，於新法施行後，應一
    律適用新法第二條第一項之規定，為「從舊從輕」之比較（
    最高法院九十五年五月二十三日九十五年度第八次刑事庭會
    議決議參照）。而刑法第二百七十七條第一項普通傷害罪之
    規定雖未修正，惟其法定刑除有期徒刑及拘役外，尚有罰金
    刑，而修正後之刑法第三十三條第五款既已將罰金刑之最低
    額由銀元一元即新臺幣三元，提高為新臺幣一千元，比較新
    、舊法結果，自以被告行為時即修正前之刑法第三十三條第
    五款規定較有利於被告，應依刑法第二條第一項前段，適用
    修正前之刑法第三十三條第五款之規定論科。再按刑法第二
    條第一項之規定，係規範行為後「法律變更」所生新舊法比
    較適用之準據法。故如新舊法處罰之輕重相同，即無比較適
    用之問題，非此條所指之法律有變更，即無本條之適用，應
    依一般法律適用原則，適用裁判時法（最高法院九十五年十
    一月七日第二十一次刑事庭會議決議參照），而被告行為後
    ，刑法施行法業於九十五年六月十四日增訂公布第一條之一
    ，其中第一項規定：「中華民國九十四年一月七日刑法修正
    施行後，刑法分則編所定罰金之貨幣單位為新臺幣」，第二
    項前段則規定：「九十四年一月七日刑法修正時，刑法分則
    編未修正之條文定有罰金者，自九十四年一月七日刑法修正
    施行後，就其所定數額提高為三十倍」，惟依被告行為時之
    法律即罰金罰鍰提高標準條例第一條前段，業將刑法分則罪
    名法定刑之罰金所定數額提高十倍，再由銀元換算為新臺幣
    之結果，刑法第二百七十七條第一項法定刑之罰金數額並無
    不同，對被告而言尚無有利或不利之情形，揆諸前揭說明，
    自不生新舊法比較之問題，應依一般法律適用原則，適用裁
    判時法即刑法施行法第一條之一第一項、第二項前段之規定
    ，而不再適用罰金罰鍰提高標準條例第一條前段（臺灣高等
    法院及其所屬法院九十五年十二月刑事法律座談會討論結論
    參照），併此敘明。而被告丙○○與告訴人係夫妻，業據其
    自承無誤，乃具有家庭暴力防治法第三條第一款所定之家庭
    成員關係，是核被告所為，係犯刑法第二百七十七條第一項
    普通傷害罪。爰審酌告訴人因被告之行為所受之傷勢程度、
    與告訴人係夫妻，僅因細故即傷害告訴人及其他一切情狀，
    量處如主文所示之刑。末查，被告行為時之刑法第四十一條
    第一項前段規定：「犯最重本刑為五年以下有期徒刑以下之
    刑之罪，而受六個月以下有期徒刑或拘役之宣告，因身體、
    教育、職業、家庭之關係或其他正當事由，執行顯有困難者
    ，得以一元以上三元以下折算一日，易科罰金。……併合處
    罰之數罪，均有前項情形，其應執行之刑逾六月者，亦同。
    」，又被告行為時之易科罰金折算標準，修正前罰金罰鍰提
    高標準條例第二條前段（現已刪除）規定，就其原定數額提
    高為一百倍折算一日，則被告行為時之易科罰金折算標準，
    應以銀元三百元折算一日，經折算為新臺幣後，應以新臺幣
    九百元折算為一日。惟九十五年七月一日修正公布施行之刑
    法第四十一條第一項前段則規定：「犯最重本刑為五年以下
    有期徒刑以下之刑之罪，而受六個月以下有期徒刑或拘役之
    宣告者，得以新臺幣一千元、二千元或三千元折算一日，易
    科罰金。……前項規定於數罪併罰，其應執行之刑未逾六月
    者，亦適用之。」，比較修正前後之易科罰金折算標準，以
    被告行為時之九十五年七月一日修正公布施行前規定，較有
    利於被告，依現行刑法第二條第一項前段應適用修正前刑法
    第四十一條第一項前段規定，定其折算標準。
貳、被告甲○○、丁○○無罪部分
一、公訴意旨另以：被告甲○○與丁○○於九十四年九月三日晚
    間十時三十分許，在其臺北市○○區○○路三段三十四巷臨
    三之一號住所，因見戊○○與渠等父母張基光及張黃草發生
    口角，乃分別基於傷害人身體之犯意，甲○○先以腳踢戊○○背部，復徒手毆打其頭部；丁○○則以裝有重物之黑色公
    事包毆打戊○○頭部，並徒手毆打其頸部、下巴及眼睛，復
    以腳踢其腹、背等處，致戊○○受有左上門牙牙齦撕裂傷、
    左頂部頭皮挫傷、頸前部擦挫傷、尾骨骨折等傷害，因認被
    告甲○○、丁○○二人涉犯刑法第二百七十七條第一項之傷
    害罪等語。
二、按犯罪事實應依證據認定之，無證據不得認定犯罪事實；不
    能證明被告犯罪者，應諭知無罪判決，刑事訴訟法第一百五
    十四條第二項、第三百零一條第一項分別定有明文。次按事
    實之認定，應憑證據，如未能發現確實之證據，或證據不足
    以證明，自不能以推測或擬制之方法，以為裁判基礎；再犯
    罪事實所憑之證據，無論係直接證據或間接證據，其為訴訟
    上之證明，須於一般人均不致有所懷疑而得確信為真實之程
    度，始得據為有罪之認定，倘其證明尚未達此程度而尚有合
    理之懷疑存在時，本諸無罪推定原則，自應為被告無罪之諭
    知；又被告否認犯罪事實所持辯解縱使不能成立，除非有確
    實證據足以證明對於被告犯罪已無合理之懷疑外，不能遽為
    有罪之認定；刑事訴訟法規定被告有緘默權，被告基於不自
    證己罪原則，既無供述之義務，亦不負自證清白之責任，不
    能因被告未能提出證據資料證明其無罪，或對於被訴之犯罪
    事實不置可否，即認定其有罪，最高法院著有九十二年度台
    上字第二五七○號判決可資參考。從而，認定被告有罪之證
    據，定需達到使事實審審判之法官有「確信」之心證時（即
    英美法上Ｂｅｙｏｎｄ  ａ  ｒｅａｓｏｎａｂｌｅ  ｄｏ
    ｕｂｔ），方得為被告有罪之判斷，若依負追訴犯罪職責之
    檢察官所提出之證據，尚無法使事實審法官有此程度之心證
    時，因法院僅有調查而無蒐集證據之義務（最高法院九十一
    年度台上字第五八四六號判決參照），且檢察官於訴訟上應
    負提出證據及說服之實質舉證責任，倘現存卷內證據尚未達
    有罪程度之確信時，自應為有利於被告之認定，最高法院亦
    著有九十二年台上字第一二八號判例可資參照。
三、本件公訴人認被告甲○○及丁○○二人涉犯刑法第二百七十
    七條第一項之傷害罪，無非係以被告甲○○及丁○○二人之
    供述、證人張基光、張黃草、高綿生之證述與臺北市立萬芳
    醫院診斷證明書等為其證據。訊據被告甲○○及丁○○二人
    均堅詞否認有何傷害之行為，辯稱當日並無傷害告訴人之情
    等語。經查：
  (一)本件檢察官雖以被告甲○○及丁○○二人之供詞為渠等犯罪
    之證據，惟被告甲○○及丁○○二人於偵查中並未承認有傷
    害告訴人之情，是並不得以之作為不利於被告甲○○及丁○○二人犯罪之證據。
  (二)檢察官雖另以證人張基光、張黃草及高綿生之證詞為被告甲○○及丁○○二人犯罪之證據，惟該三位證人均證稱並未見
    到被告甲○○及丁○○二人有傷害告訴人之情（分見上開偵
    卷第四十頁、第七十一頁），是同不足以之為認定被告甲○○及丁○○二人有傷害告訴人之情。
  (三)此外，證人即告訴人戊○○雖證稱被告甲○○及丁○○二人
    確有於九十四年九月三日晚間十時三十分許，在其臺北市○○區○○路三段三十四巷臨三之一號住所，甲○○先以腳踢
    戊○○背部，復徒手毆打其頭部；丁○○則以裝有重物之黑
    色公事包毆打戊○○頭部，並徒手毆打其頸部、下巴及眼睛
    ，復以腳踢其腹、背等處之行為，當時乙○○及高綿生均有
    出來制止使其可以跑離現場云云。惟證人乙○○於本院審理
    中證稱當時其看到告訴人與其母親（即張黃草）在爭執，有
    勸了一下，後來就先離開，其離開時被告甲○○及丁○○二
    人尚未返家等語（見本院前揭審判筆錄第十一頁至第十二頁
    ），此與證人高綿生於偵查中所述當時因為告訴人與其岳母
    （即張黃草）在爭執，所以有勸了一下，後來勸不動就先離
    去等語相符（見上開偵卷第七十一頁）。故依卷內證據所示
    ，並無告訴人所稱其遭受被告甲○○及丁○○二人毆打之際
    ，乙○○及高綿生有出來制止之情，是並不得以告訴人此部
    分有瑕疵之證詞而為不利於被告甲○○及丁○○二人之認定
    。
  (四)又檢察官雖提出臺北市立萬芳醫院診斷證明書及家庭暴力事
    件驗傷診斷書為其依據，惟該等證據不過僅能證明告訴人確
    有受該等傷勢，而依本院上開所述，經審酌卷內證據結果，
    告訴人該等傷勢當係被告丙○○所為，是不能僅因告訴人受
    有該等傷勢，即認為被告甲○○及丁○○二人有傷害告訴人
    之情。
四、綜上所述，本前諸最高法院九十二年度台上字第一二八號判
    例之說明，檢察官應負提出證據及說服之實質舉證責任，倘
    現存卷內證據尚未達有罪程度之確信時，自應為有利於被告
    之認定。本件由卷內所存之證據，由上開論述可知，均不足
    為被告甲○○及丁○○二人有傷害告訴人之情，是就此部分
    ，即應就被告甲○○及丁○○二人為有利之認定而為無罪之
    諭知。
據上論斷，應依刑事訴訟法第二百九十九條第一項前段、第三百
零一條第一項，刑法第二條第一項、第二百七十七條第一項，修
正前刑法第四十一條第一項前段，刑法施行法第一條之一，修正
前罰金罰鍰提高標準條例第二條，現行法規所定貨幣單位折算新
臺幣條例第二條，判決如主文。
本案經檢察官王志超到庭執行職務。
中　　華　　民　　國　　96　　年　　5 　　月　　28　　日
                  刑事第七庭審判長法  官  梁耀鑌
                                  法  官  余明賢
                                  法  官  吳冠霆
以上正本證明與原本無異。
如不服本判決，應於判決送達後10日內向本院提出上訴狀（應抄
附繕本）。告訴人或被害人如對於本判決不服者，應具備理由請
求檢察官上訴，其上訴期間之計算係以檢察官收受判決正本之日
期為準。
                                  書記官  廖純瑜
中　　華　　民　　國　　96　　年　　5 　　月　　28　　日
附錄法條：
中華民國刑法第277條
（普通傷害罪）
傷害人之身體或健康者，處 3 年以下有期徒刑、拘役或 1 千元
以下罰金。
犯前項之罪因而致人於死者，處無期徒刑或 7 年以上有期徒刑；
致重傷者，處3年以上10年以下有期徒刑。
